最高法院刑事判決　　　　　　　　　 109年度台上字第5393號
上　訴　人　彭玉熾
 
 
選任辯護人　邱一偉律師
上列上訴人因背信案件，不服臺灣高等法院中華民國108 年12月
24日第二審判決（108 年度上易字第1074號，起訴案號：臺灣新
竹地方檢察署106年度偵字第8895號、107年度偵字第5940號），
提起上訴，本院判決如下：
    主  文
上訴駁回。
    理  由
按刑事訴訟法第377 條規定：上訴於第三審法院，非以判決違背
法令為理由，不得為之。是提起第三審上訴，應以原判決違背法
令為理由，係屬法定要件。如果上訴理由書狀並未依據卷內訴訟
資料，具體指摘原判決不適用何種法則或如何適用不當，或所指
摘原判決違法情事，顯與法律規定得為第三審上訴理由之違法情
形，不相適合時，均應認其上訴為違背法律上之程式，予以駁回
。
本件原判決撤銷第一審諭知上訴人彭玉熾無罪部分之判決，改判
論處上訴人犯修正前刑法第342條第1項之背信罪刑（處有期徒刑
1年2月），已詳敘其調查證據之結果及證據取捨並認定事實之理
由；所為論斷，均有卷存證據資料可資覆按。
上訴人之上訴意旨略稱：
起訴書所指上訴人之犯罪時間是在民國102 年11月22日與久郡
  建設股份有限公司（下稱久郡公司）簽約，並取得價款後；犯
  罪方法是以「惡意隱瞞」與久郡公司已於102 年11月22日已簽
  約之事實，而有侵占價差新臺幣（下同）12,566,480元。原判
  決則認上訴人犯罪時間係在102年9月15日上訴人與彭勝樑（另
  經檢察官為不起訴處分）簽約之時；犯罪之方法為：使祭祀公
  業彭兆瑞（嗣於103年1月22日登記為祭祀公業法人桃園縣彭兆
  瑞，下稱祭祀公業）全體派下員擔負該契約責任，亦即必須履
  行以每坪82,500元之價格出售本案土地並移轉過戶之義務，自
  已喪失原本可預期每坪10萬元以上價格之間差價之利益，而已
  發生日後可得利益喪失之損害。原判決所認定之犯罪事實顯然
  並非起訴書所記載之犯罪事實，故原判決有「未受請求之事項
  予以判決者」之違誤，就此復無說明，併有理由不備之違誤。
原判決認定上訴人於102年9月15日與彭勝樑簽訂買賣契約前，
  即已知悉有黃子揚、鄧妍心等開價超過10萬元云云，有不依證
  據認定事實，以及適用經驗法則、論理法則，併有理由不備之
  違誤。
原判決並無證據即自行認定上訴人對久郡公司開價14萬元係因
  知悉本案土地之價值高於10萬元以上，且未辨明本案土地之最
  終售價係每坪96,763元（即：65,712,480元【契約總價】－3,
  373,650元【土地被占用折價】=62,338,830元；62,338,830元
  /644.24【坪】=96,763元），本案土地確實並無每坪逾10萬元
  的價值。況尚須負擔彭勝樑解約之賠償，此亦應列入衡量是否
  變易買家的成本考量之中。故上訴人辯稱：只想開高一點讓他
  們討價還價等語，與事實相符。原判決就此未說明認定之理由
  ，有理由不備之違誤。
上訴人在102 年12月28日涼亭會議時，即告知已將原彭勝樑轉
  為介紹人，且告知新買家是久郡公司，以及新賣價為每坪102,
  000 元。從彭玉鵬於第一審之證述，可知其在涼亭時就已經看
  到祭祀公業與久郡公司間之契約，且稱契約上的「價錢」都已
  經寫好。原判決卻仍認定上訴人於該日並未將其係以每坪102,
  000 元之價格售予久郡公司告知派下員云云，有未依證據認定
  事實之違誤。
彭勝樑所支付之第一、二期款，雖係由上訴人配偶温菊妹（業
  經原判決維持第一審諭知無罪之判決確定）帳戶支出，但此為
  彭勝樑與上訴人間之借款關係，雙方為宗親朋友，且將土地出
  售算是幫祭祀公業解決問題，所以只收年息2%之利息。上訴人
  雖為祭祀公業管理人，但並無相關規範不得借款給與祭祀公業
  交易之人，故未迴避，卻因此造成誤會，實無任何不法意圖之
  主觀犯意，客觀上亦無損害之結果，此應係彭春榮因為無法取
  得本案土地，與鄧妍心及其他有私心、對上訴人有誤解之人所
  策畫，以製造派系對立、擾亂派下員間之融洽，而操作本案等
  語。
惟查：
證據之取捨及事實之認定，為事實審法院之職權，苟其判斷無
  違經驗法則或論理法則，復已敘述其憑以判斷之心證理由，即
  不能任意指為違法。
㈠原判決綜合卷內所有證據資料及調查證據之結果，於理由欄敘
  明認定上訴人係祭祀公業管理人，有原判決事實欄一所載背信
  犯行之得心證理由。另對於上訴人否認犯行，辯稱：祭祀公業
  全權授權我處理本案土地之買賣事宜，我都是按照祭祀公業的
  授權在處分，而且處分後的價金，我都有匯到公帳裡面，祭祀
  公業並未受有任何損失；是因為知道土地有被占用，所以保留
  一部分款項，留待以後如果久郡公司要求賠償或要處理此事時
  ，就可以拿出來處理，所以才會沒有在久郡公司支付價款後隨
  即將款項匯回祭祀公業帳戶；鄧妍心並未出具斡旋金、購買意
  願書；本案與久郡公司簽約之價金最後均全數匯入祭祀公業帳
  戶中，祭祀公業並未受有任何損失等語，以及其辯護人為其辯
  護稱：①久郡公司是在102年10月3日才下斡旋金，並向上訴人
  具體開價，上訴人在與彭勝樑簽約之前並不知道有人出價超過
  82,500元，與彭勝樑間之買賣契約是真的，並無假合約之問題
  ；上訴人都是依照祭祀公業的決議在處分本案土地，即便與彭
  勝樑簽約後，再將土地出售予久郡公司，亦係因久郡公司出價
  較彭勝樑高，況本案並沒有事證佐證上訴人在事前有主動向祭
  祀公業報告交易情形的義務，亦無如檢察官起訴所指102 年12
  月28日查得實價登錄為102,000 元之證據，且依彭金春所述，
  其係於103年1 月13日去王美玉處看到契約才知以102,000元價
  格賣出，彭玉鵬亦證述是先看到久郡公司合約才知道土地已經
  賣給久郡公司，之後才知道實價登錄，則彭金春、彭玉鵬等人
  是在103年1月13日才取得與久郡公司之契約而知悉出售予久郡
  公司之價格，但上訴人在此之前即同年1月8 日已經將1,500萬
  元之差價匯到祭祀公業帳戶中，並於同年1 月23日久郡公司支
  付尾款16,340,094元時，隨即於同年月29日將該筆款項匯入祭
  祀公業帳戶，只是為了預留可能因道路占用土地衍生之賠償金
  額才未在一開始就將款項匯回祭祀公業帳戶，並非因彭玉鵬等
  告訴人知悉每坪以102,000 元價格出售給久郡公司才將款匯回
  ；本件扣除土地增值稅後實得之全部金額，上訴人均已匯入祭
  祀公業帳戶內，客觀上並無背信行為且主觀上亦無不法所有意
  圖。②上訴人係受祭祀公業授權而處理本案土地之買賣事宜，
  並未約定上訴人必須於何時向派下員報告相關事項，且祭祀公
  業監察人與代表人會議原則上是3個月開一次，亦已於102年 9
  月28日、同年10月26日分別開過會，自無必要再開會議向眾人
  報告，況上訴人已利用102 年12月28日履勘現場機會向大家報
  告變更買家一事，故上訴人未於與久郡公司簽約後即向監察人
  等報告此交易，亦無違背任務。③彭勝樑不僅提出訂金500 萬
  元，甚至接續履行第二期款項1,000 萬元之支付，如係假契約
  ，根本不需要另外支付1,000 萬元。④真正之買家及金額均可
  透過登記及實價登錄而知悉，亦可向王美玉詢問，無從隱瞞；
  且若上訴人果欲藉假買賣契約從中賺取差價，自可直接由彭勝
  樑高價出售予久郡公司，無須解約後另行訂約等語，如何認與
  事實不符而無足採等情，詳予指駁（見原判決第5 至28頁）。
㈡經核原判決關於上訴人部分之採證認事並無違反經驗法則、論
  理法則，亦無任意推定犯罪事實、違背證據法則、調查職責未
  盡、判決理由不備、理由矛盾、不適用法則或適用法則不當之
  違誤。
㈢再：
⒈法院不得就未經起訴之犯罪審判，刑事訴訟法第268 條定有明
  文。又犯罪是否已經起訴，應以起訴書依刑事訴訟法第264 條
  第2項第2款規定所記載之「犯罪事實」為準。而此「犯罪事實
  」之重要內容，包括犯罪構成要件事實及所組成之具體「人、
  事、時、地、物」等基本要素，亦即與犯罪成立具有重要關係
  之基本社會事實。是起訴之「犯罪事實」應表明起訴之特定犯
  罪，不致與其他犯罪互相混淆，除須足使法院得確定審判範圍
  外，並須足以使被告知悉係因何「犯罪事實」被起訴，俾得為
  防禦之準備，以充足保障被告訴訟防禦權。又起訴書犯罪事實
  欄就犯罪之時間、地點、方法、態樣，以及適用法律有關事項
  之記載，如存在「無礙於辨別起訴犯罪事實同一性」之明顯闕
  漏，法院非不得予以究明及更正補充，並據以認定犯罪事實。
⑴依卷附起訴書之犯罪事實係：上訴人為祭祀公業之管理人，明
  知祭祀公業派下員決議授權其以每坪75,000元以上之最高出價
  者出售本案土地，後來亦告知祭祀公業派下員已以每坪82,500
  元價格將本案土地售予彭勝樑，並為彭勝樑支付簽約款及備證
  款，而由其或其配偶帳戶陸續匯入共15,000,000元到祭祀公業
  帳戶，自亦明知祭祀公業派下員皆認本案土地係以每坪82,500
  元之價格（即總價53,146,000元）售出。然上訴人已於102 年
  11月22日前以每坪102,000元之價格（即總價65,712,480 元）
  ，將本案土地售予久郡公司，竟意圖為自己不法之利益，基於
  背信之犯意，惡意隱瞞上開將本案土地售予久郡公司之事，欲
  賺取該價差之不法利益，僅於102年12月4 日匯入5,568,467元
  到祭祀公業帳戶。嗣因遭查覺，自知已無法隱匿，始於103年1
  月8 日、29日陸續匯入15,998,736元及16,340,094元，並向祭
  祀公業派下員佯稱係其要求彭勝樑同意解約，須支付仲介費2%
  補償，而於103年2月5日支付124萬元予彭勝樑。
⑵原判決認定之事實固與起訴事實就犯意發生之時間，略有差異
  ，然原審認定上訴人如何為祭祀公業管理人而受託以高於每坪
  75,000元之最高價格出售本案土地，卻先偽稱已以每坪82,500
  元價格售予彭勝樑，再另以每坪102,000 元售予久郡公司，意
  圖以賺取價差方式牟得不法利益之事件、方式、本案土地、人
  等與構成要件相關事項，均與起訴之犯罪事實相同，於論罪法
  條亦認上訴人係犯背信罪，再稽諸卷內資料，並無上訴人尚有
  於其他時間、地點就本案土地另以相同方式背信之行為，不致
  與其他犯罪相混。至於有關上訴人之犯意究係起於何時，既不
  影響罪名與罪質，法院本得依卷證認定之，不受起訴書記載之
  拘束。原審並就上開與背信之構成要件相關之事項，訊問上訴
  人，已足使上訴人有辯明之機會。依上開說明，原審予以審理
  ，並無未受請求之事項予以判決之情事，亦無判決不備理由之
  違誤。
⒉原判決已綜合上訴人之部分陳述、彭玉鵬、彭金春、鄧妍心、
  黃子揚、陳永興之證詞，另參酌卷附鄧妍心所提出其與上訴人
  間之通話明細表、上訴人於102年9月28日祭祀公業第十次會議
  之報告等證據資料，說明如何認定上訴人於102年9月15日與彭
  勝樑簽署本案土地不動產買賣契約書之前，已明知有多方買家
  願意以每坪逾10萬元之價格購買本案土地，故上訴人辯稱：只
  是想開高一點讓他們討價還價等語，以及其辯護人為其辯護稱
  ：上訴人知道久郡公司開價12萬元，是在久郡公司出具購買意
  願書之後等語，均不足採信等旨（見原判決第16至19頁）。核
  與卷內資料並無不符。原判決此等部分採證並無違反證據法則
  或違背論理、經驗法則，亦無判決理由不備之違法。至祭祀公
  業將本案土地售予久郡公司後，雖有給予久郡公司減價補償或
  給付彭勝樑解約補償金124 萬元，然均無從影響原判決認定之
  鄧妍心、久郡公司等先前即以每坪10萬元以上價格與上訴人洽
  購本案土地之事實，對判決結果並無影響。原判決未就此部分
  贅為無益之論述，亦無理由不備之違誤可言。
⒊原判決已說明如何綜合彭春輝、彭玉鵬、彭金春、王美玉之證
  詞，認定上訴人於102 年12月28日，僅將本案土地售予久郡公
  司及將彭勝樑轉為仲介身分告知祭祀公業監察人彭玉鵬、彭金
  春、彭春輝等人，然仍未告知係以每坪102,000 元之價格售予
  久郡公司，彭玉鵬等人係事後分別經由向代書王美玉索取祭祀
  公業與久郡公司之買賣契約書、查詢內政部不動產實價登錄網
  站查悉，並敘明何以未採彭玉鵬於第一審所述有於102 年12月
  28日看到祭祀公業與久郡公司之本案土地買賣契約書等旨（見
  原判決第4 、20至22頁），核與卷內資料相符，且屬原審採證
  認事之職權範圍。是原判決認定上訴人於102 年12月28日未將
  久郡公司係以每坪102,000 元購得本案土地告知祭祀公業派下
  員乙節，並無未依證據認定事實之違誤。
㈣上開上訴意旨所指各節，或係就無礙於事實認定之事項，或係
  執上訴人個人主觀意見，就原審採證認事適法職權行使及原判
  決已明白論斷之事項，再為爭執，俱難認係上訴第三審之適法
  理由。
上訴人之其他上訴意旨並未依據卷內訴訟資料，具體指摘原判
  決關於其部分有何違背法令之情形，核與法律規定得為第三審
  上訴理由之違法情形不相適合。又對於本案之判決提起上訴者
  ，依刑事訴訟法第455條之27第1項前段規定，其上訴效力固及
  於以上訴人違法行為存在為前提之第三人（參與人，下稱參與
  人）相關沒收判決部分；但必須於本案上訴合法，效力始及於
  對參與人沒收之判決。查上訴人僅就其涉案部分上訴，因原審
  之參與人彭勝樑並未提起第三審上訴；而上訴人之上訴不合法
  律上之程式，應從程序上駁回，其上訴效力自不及於原審就參
  與人諭知沒收之判決；本判決亦毋庸併列該參與人為當事人，
  附此敘明。
綜上，應認上訴人之上訴為違背法律上之程式，予以駁回。
據上論結，應依刑事訴訟法第395條前段，判決如主文。
中    華    民    國   110    年    12    月    9     日
                  刑事第四庭審判長法  官  林  立  華  
                                  法  官  謝  靜  恒  
                                  法  官  林  瑞  斌  
                                  法  官  王  敏  慧  
                                  法  官  李  麗  珠  
本件正本證明與原本無異
                                  書記官
中    華    民    國   110    年    12    月    15    日